---
title: "Reglas de Consistencia: Manteniendo la Integridad de los Datos"
output: rmarkdown::html_vignette
vignette: >
  %\VignetteIndexEntry{Reglas de Consistencia}
  %\VignetteEngine{knitr::rmarkdown}
  %\VignetteEncoding{UTF-8}
---

```{r, include = FALSE}
knitr::opts_chunk$set(
  collapse = TRUE,
  comment = "#>"
)
```

# La Necesidad de Consistencia

Cuando ofuscamos columnas de forma aislada, corremos el riesgo de romper la lógica de negocio intrínseca del dataset. 

**Ejemplo Crítico:** Si barajamos (scramble) la columna `FECHA_INICIO` y la columna `FECHA_FIN` de forma independiente, es muy probable que en muchos registros la fecha de fin termine siendo anterior a la de inicio. Esto invalidaría cualquier análisis de duración de contratos o procesos.

## Teoría de Reglas Post-Ofuscación

ObfuscatoR aplica una capa de **limpieza de consistencia** después del proceso de transformación primaria. Estas reglas actúan como "guardias" que corrigen anomalías lógicas inyectadas por el azar.

## Reglas Disponibles

### 1. `ordered` (Orden Lógico)
Asegura que un valor siempre sea menor o igual (o estrictamente menor) que otro en el mismo registro.

-   **Uso común**: `Fecha Inicio` vs `Fecha Fin`, `Gasto Mínimo` vs `Gasto Máximo`, `Latitud` vs `Longitud` (en ciertos contextos).
-   **Estrategia de corrección**: Si se detecta una violación, ObfuscatoR intercambia (swap) los valores entre las dos columnas para esa fila específica, preservando así los valores originales ofuscados pero restaurando la lógica de orden.

## Uso en la App Shiny

En la pestaña de **Configuración Avanzada**, puedes añadir reglas a una lista:

1.  Elige el tipo de regla (`ordered`).
2.  Selecciona la columna que debe ser menor (`lower`).
3.  Selecciona la columna que debe ser mayor (`upper`).
4.  Marca si permites que sean iguales (`allow_equal`).

## Ejemplo Teórico

| Registro | Fecha Inicio | Fecha Fin | Estado |
| :--- | :---: | :---: | :--- |
| A | 2023-01-10 | 2023-01-15 | OK |
| **Ofuscación (Scramble)** | | | |
| A (ofuscado) | 2023-01-20 | 2023-01-12 | **ERROR** |
| **Corrección de Regla** | | | |
| A (corregido) | 2023-01-12 | 2023-01-20 | **OK** |

## Configuración Programática

```{r, eval=FALSE}
library(obfuscator)

cfg <- obfuscator_config(
  consistency_rules = list(
    list(
      type = "ordered",
      lower = "FECHA_INGRESO",
      upper = "FECHA_EGRESO",
      allow_equal = TRUE
    )
  )
)

# El motor aplicará la regla automáticamente tras la ofuscación de tipos
resultado <- obfuscate_dataset(datos, config = cfg)
```

## Beneficios para la IA
Mantener estas reglas no es solo una cuestión de estética. Los modelos de machine learning y las IAs de razonamiento lógico detectan anomalías estructurales. Un dataset con inconsistencias temporales puede sesgar los resultados o hacer que los modelos rechacen los datos por considerarlos ruidosos.

> [!IMPORTANT]
> Las reglas de consistencia de ObfuscatoR se aplican **antes** del cálculo de k-anonymity para asegurar que la privacidad matemática se calcule sobre datos que tienen sentido lógico.
