---
title: "Ofuscación de Identificadores: Teoría y Práctica"
output: rmarkdown::html_vignette
vignette: >
  %\VignetteIndexEntry{Ofuscación de Identificadores}
  %\VignetteEngine{knitr::rmarkdown}
  %\VignetteEncoding{UTF-8}
---

```{r, include = FALSE}
knitr::opts_chunk$set(
  collapse = TRUE,
  comment = "#>"
)
```

# El Rol de los Identificadores

En cualquier dataset, los identificadores (IDs) son las columnas que señalan directamente a una entidad única (ej. DNI, CUIT, Número de Cliente, Email). La protección de estas columnas es el primer paso crítico de la ofuscación.

## Teoría de la Ofuscación Determinística

ObfuscatoR utiliza un enfoque de **mapeo determinístico** basado en hashing si se proporciona una clave de proyecto (`project_key`).

### ¿Por qué determinístico?
Si ofuscamos un dataset hoy y recibimos una actualización mañana con nuevos registros, queremos que el cliente "A" tenga el mismo ID ofuscado en ambos archivos para poder realizar análisis longitudinales o uniones de tablas sin revelar la identidad real.

### El Concepto de Salt (Project Key)
Sin un "Salt", un atacante con una lista de IDs reales podría aplicar un hash estándar y comparar los resultados para revertir la ofuscación. ObfuscatoR utiliza el `project_key` como un salt:
`Hash(ID_Real + project_key) -> ID_Ofuscado`

Esto garantiza que, incluso si el algoritmo es conocido, la identidad está protegida contra ataques de fuerza bruta si el `project_key` se mantiene secreto.

## Estrategias de Ofuscación de IDs

### 1. Prefijos y Secuencias (`999_...`)
Por defecto, ObfuscatoR reemplaza los IDs con una secuencia numérica precedida por un prefijo (ej. `999`). Esto hace evidente que el dato es ficticio y previene errores humanos al usar el dataset.

### 2. Mapeo Aleatorio
Si no se usa una clave de proyecto, el mapeo es aleatorio y único para esa sesión. Al cerrar la aplicación, se pierde la relación entre el ID real y el ofuscado, maximizando la privacidad pero perdiendo la capacidad de unir datos futuros.

### 3. Cifrado Reversible (Modo Hardened) [NUEVO]
Para casos de uso específicos donde se necesita recuperar el ID original (por ejemplo, para que un cliente autorizado genere estadísticas), ObfuscatoR introduce el **Cifrado por Desfase Numérico**.

- **Algoritmo**: `ID_Ofuscado = ID_Real + Clave_Manual`.
- **Seguridad (Zero-Knowledge)**: A diferencia del hashing, esta clave NO se guarda en el proyecto ni se exporta en el log. El usuario debe ingresarla manualmente en cada sesión.
- **Implementación**: En la App Shiny, haz clic en el icono de llave en la zona de IDs para activar este modo de forma independiente por variable.

## Ejemplos de Uso

### Configuración Automática (App Shiny)
1.  Carga tu dataset.
2.  Mueve las columnas de identificación a la zona **ID**.
3.  La app generará automáticamente IDs del tipo `999_000001`, `999_000002`, etc.

### Uso Programático

```{r, eval = FALSE}
library(obfuscator)

# Creamos un dataset de prueba
df <- data.frame(
  CLIENTE_ID = c("A123", "B456", "A123"),
  VENTA = c(100, 200, 150)
)

# Configuramos con una clave de proyecto para consistencia
cfg <- obfuscator_config(
  id_cols = c("CLIENTE_ID"),
  project_key = "secreto_bancario_2024",
  id_prefix = "USR"
)

# Ofuscamos
ofuscado <- obfuscate_dataset(df, config = cfg)

# Verificamos que la consistencia se mantiene: el primer y tercer registro tienen el mismo ID
print(ofuscado$CLIENTE_ID)
```

## Trazabilidad y Auditoría
ObfuscatoR genera un mapa interno (`id_map`) durante la ejecución. Aunque este mapa no se exporta directamente en el dataset ofuscado para evitar fugas de información, se registra en el log de auditoría el método utilizado y el hash del esquema, permitiendo reconstruir el proceso si fuera legalmente necesario.

> [!IMPORTANT]
> Nunca compartas el `project_key` junto con el dataset ofuscado. El `project_key` es la llave maestra que permite mantener la consistencia entre archivos relacionados.
